---
title: "Carga de Data Frames"
author: "Oscar Gerardo Hernández Martínez"
date: "14/8/2019"
output: pdf_document
---

# Carga de ficheros local

```{r}
df = read.table("../../Cursos programación/Curso de R básico/data/bulls.dat",
                header = FALSE, 
                col.names = c("breed", "sale_price",
                              "shoulder", "fat_free",
                              "percent_ff", "frame_scale",
                              "back_fat", "sale_height",
                              "scale_weight"), 
                sep = "", dec=".")
head(df)
```

Cuando colocamos las comillas, R automáticamente puede autocompletar la dirección dentro del ordenador si presionamos la tecla Tab. Si precisamos "subir" un nivel dentro de la estructura del ordenador, colocamos *"../"*

```{r}
df2 = read.table("https://maitra.public.iastate.edu/stat501/datasets/bulls.dat",
                 header = FALSE, 
                col.names = c("breed", "sale_price",
                              "shoulder", "fat_free",
                              "percent_ff", "frame_scale",
                              "back_fat", "sale_height",
                              "scale_weight"), 
                sep = "", dec=".")
head(df2)
str(df2)
```


> Es recomendable terminar la carga con la innstrucción **head()** y la instruncción **str()** para que se pueda apreciar si los datos se cargaron de forma correcta o ha habido algún problema con la carga de los mismos.

# Factores en un Data Frame

```{r}
df3 = read.table("https://maitra.public.iastate.edu/stat501/datasets/olive.dat")
str(df3)
```

> En este ejemplo, todo se ha cargado como factores, por lo que, será necesario hacer la pertinente modificación con el comando **stringsAsFactors**

```{r}
df4 = read.table("https://maitra.public.iastate.edu/stat501/datasets/olive.dat",
                 stringsAsFactors = FALSE)
str(df4)
```

> Ahora, observamos que también convierte como parte de los datos el título de las columnas, por lo que, será entonces necesario hacer uso del comando **header**

```{r}
df5 = read.table("https://maitra.public.iastate.edu/stat501/datasets/olive.dat",
                 stringsAsFactors = FALSE, header = TRUE)
str(df5)
```

# Guardar un Data Frame

```{r}
write.table(df5, file = "olive.txt", dec=".")
df6 = read.table(file = "data/olive.txt", header = TRUE, dec=".")
head(df6)
```

#Crear un Data Frame

```{r}
gender = c("H", "M", "M", "M", "H")
age = c(23, 45, 20, 30, 18)
family = c(2, 3, 4, 2, 5)
df7 = data.frame(genero = gender, edad = age, familia = family,
                 stringsAsFactors = TRUE)
row.names(df7) = c("P1", "P2", "P3", "P4", "P5")
df7
str(df7)
dimnames(df7) = list(c("Manny", "Paulina", "Victoria", "Aranza", "Govea")
                     , c("Sexo", "Edad", "MiembrosFam")
)
df7
df7 = rbind(df7, c("H", 30, 1))
df7
df7$Sexo = as.character(df7$Sexo)
df7$Ingresos = c(10000, 12000, 15000, 20000, 25000, 12000)
row.names(df7) = c("Manny", "Paulina", "Victoria", "Aranza", "Govea", "Gerardo")
df7
```

#Sub-Data Frames

```{r}
gender = c("H", "M", "M", "M", "H")
age = c(23, 45, 20, 30, 18)
family = c(2, 3, 4, 2, 5)
df7 = data.frame(genero = gender, edad = age, familia = family,
                 stringsAsFactors = TRUE)
df7[df7$genero == "M", ] -> df_m
str(df_m)
df_m = droplevels(df_m)
str(df_m)
```

> Observamos que este nuevo sub-data frame (df_m) hereda la estructura del data frame del cual fue obtenido (df7). Para modificar esta estructura, haremos uso del comando **droplevels()**

# Tidyverse

```{r}
library(tidyverse)
iris_petal = select(iris, starts_with("Petal"))
head(iris_petal)
iris_length = select(iris, ends_with("Length"))
head(iris_length)
```

# Subset

```{r}
subset(iris, Species == "setosa") -> setosa
head(setosa, 5)
str(setosa)
setosa = droplevels(setosa)
str(setosa)
```

```{r}
subset(iris, Species == "versicolor") -> versicolor
head(versicolor, 5)
str(versicolor)
```

> En este caso para modificar los nombres de las filas, haremos uso de la función **rownames** 

```{r}
subset(iris, Species == "versicolor") -> versicolor
rownames(versicolor) = 1:nrow(versicolor)
head(versicolor, 5)
str(versicolor)
```

