---
title: "Ejemplo Final"
author: "Oscar Gerardo Hernández Martínez"
date: "30/9/2019"
output: pdf_document
---

Vamos a llevar a cabo un análisis completo de un ejemplo con lo que hemos aprendido en esta lección.

El objeto de datos `HairEyeColor` que lleva predefinido `R` es una tabla de frecuencias absolutas de las tres variables cualitativas: color de cabello `(Hair)`, color de los ojos `(Eye)` y sexo `(Sex)`.

Vamos a extraer de esta tabla una tabla bidimensional de frecuencias absolutas de las variables `Eye` y `Hair`, sin distinguir el sexo. La manera más sencilla de obtener esta tabla es sumando las subtablas de frecuencias para hombres y mujeres, y aplicando `.astable()` al resultado para transformarlo en una `table` por si no lo es.

## Juntar color de ojos y pelo sin distinguir por sexo

```{r}
ftable(HairEyeColor)
male <- HairEyeColor[,,"Male"]
female <- HairEyeColor[,,"Female"]
data <- as.table(male+female)
data
dimnames(data)
```

## Manipulación de datos

```{r}
dimnames(data) = list(
  Pelo = c("Negro", "Marron", "Pelirrojo", "Rubio"),
  Ojos = c("Marrones", "Azules", "Pardos", "Verdes")
)
data
```

## Diagrama de mosaico

```{r}
plot(data, col = c("lightblue"), main="Diagrama de mosaico de la tabla bidimensional
     de frecuencias de colores de cabello y ojos")
```

## Datos numéricos 

```{r}
sum(data)
```

## Tablas de frecuencias absolutas y relativas de cada variable

```{r}
colSums(data)
rowSums(data)
round(prop.table(colSums(data)),3)
round(prop.table(rowSums(data)),3)
```

## Representaciones gráficas

```{r}
x <- round(prop.table(colSums(data)),3)
y <- round(prop.table(rowSums(data)),3) 
barplot(x, col=c("burlywood4", "lightblue", "darkgoldenrod", "lightgreen"),
        main="Frecuencias relativas de 
        colores de ojos", ylim=c(0,0.4))
barplot(y, col=c("black", "chocolate4", "red", "yellow1"), 
        main="Frecuencias relativas de
        colores de cabello", ylim=c(0,0.5))
```

## Tablas de frecuencias relativas globales y marginales

```{r}
round(prop.table(data),3) #Relativas Globales
round(prop.table(data, margin = 1),3) #Marginal por cabello
round(prop.table(data, margin = 2),3) #Relativas por ojos
```

```{r}
a <- round(prop.table(data, margin = 1),3) #Marginal por cabello
b <- round(prop.table(data, margin = 2),3) #Relativas por ojos
barplot(a, col=c("black","burlywood4","red","gold"), 
        beside = TRUE, legend.text = TRUE,
        main="Frecuencias relativas de colores de
        cabello en cada color de ojos",
        ylim=c(0,0.8))
barplot(t(b), col=c("burlywood4","lightblue","orange3","lightgreen"), 
        beside = TRUE, legend.text = TRUE,
        main="Frecuencias relativas de colores de
        ojo en cada color de cabello",
        ylim=c(0,0.6))
```



