---
title: "Ejercicio_EDDC"
author: "Oscar Gerardo Hernández Martínez"
date: "6/10/2019"
output: pdf_document
---

```{r}
library(MASS)
df1 <- birthwt 
head(df1)
str(df1)
help("birthwt")
df2 <- table(df1$race,df1$low) #Creamos la tabla
dimnames(df2) <- list("Race" = c("White", "Black", "Other"), 
                      "Weight" = c("<2.5", ">2.5")) #Cambiamos los nombres
df2
prop.table(df2)
mosaicplot(df2, col = c("green", "red"))
barplot(df2, beside = TRUE, legend.text = TRUE, col=c("white", "burlywood4", "lightgreen"))
```

Se puede afirmar que las mujeres blancas son las que, en promedio, tienen más bebés con peso mayor a 2.5kg. Al mismo tiempo, son las mismas cuyos bebés suelen pesar menos de 2.5kg., no obstante, la diferencia con las mujeres de color "otro" es casi mínima.

```{r}
df3 <- table(df1$smoke, df1$low) #Creamos la tabla
dimnames(df3) <- list("Smoke" = c("No", "Yes"), 
                      "Weight" = c("<2.5", ">2.5")) #Modificamos los nombres
df3
prop.table(df3)
mosaicplot(df3, col = c("brown2", "lightgreen"))
barplot(df3, beside = TRUE, legend.text = TRUE, col=c("brown2", "lightgreen"))
```

Las mujeres que no fuman tienen más probabilidad de tener hijos con un peso mayor a 2.5 k.g.
Las mujeres que fuman son un poco más estables en cuanto al peso de sus hijos, no obstante, también tienen una mayor propensión a tener un hijo de más de 2.5 k.g.

```{r}
df4 <- table(df1$ht, df1$low) #Creamos la tabla
dimnames(df4) <- list("Hyper" = c("No", "Yes"), 
                      "Weight" = c("<2.5", ">2.5")) #Modificamos los nombres
df4
prop.table(df4)
mosaicplot(df4, col = c("yellow", "blue"))
barplot(df4, beside = TRUE, legend.text = TRUE, col=c("blue", "yellow"))
```

Las mujeres que no tienen hipertensión son mucho más propensas a tener un hijo con un peso mayor a 2.5 k.g. Mientras que casi no hay diferencia en el peso de los hijos de las madres que tienen hipertensión.

```{r}
df5 <- table(df1$race, df1$smoke, df1$low) #Creamos la tabla
dimnames(df5) <- list("Race" = c("White", "Black", "Other"),
                      "Smoke" = c("No", "Yes"),
                      "Weight" = c("<2.5", ">2.5")) #Modificamos los nombres
df5
prop.table(df5)
mosaicplot(df5, col = c("white", "burlywood4","pink"))
```


