---
title: "Examen"
author: "Oscar Gerardo Hernández Martínez"
date: "19/8/2019"
output: pdf_document
---

## 1. ¿Cuántos deportistas aparecen en el data frame

```{r}
df_ol = read.csv("http://winterolympicsmedals.com/medals.csv ")
nrow(df_ol)
```

## 2. ¿Cuántos han ganado medallas de oro, plata y bronce?

```{r}
subset(df_ol, df_ol$Medal=="Gold", 8) -> df_oro

nrow(df_oro)

subset(df_ol, df_ol$Medal=="Silver", 8) -> df_sil

nrow(df_sil)

subset(df_ol, df_ol$Medal=="Bronze", 8) -> df_br

nrow(df_br)
```

## 3. ¿En cuántos lugares se han hecho olimpiadas de invierno?

```{r}
df_ol = read.csv("http://winterolympicsmedals.com/medals.csv ")

str(df_ol)
```

> R = 17 ciudades

## 4. ¿Cuántos hombres y cuántas mujeres hay?

```{r}
subset(df_ol, df_ol$Event.gender=="M", 7) -> df_h

nrow(df_h)

subset(df_ol, df_ol$Event.gender=="W", 7) -> df_m

nrow(df_m)
```

## 5. ¿En qué año participaron más deportistas?

```{r}
summary(df_ol$Year) #Esto para saber qué año tiene
#el máximo y así facilitar el filtro
subset(df_ol, df_ol$Year==2006, 7) -> df_dep
nrow(df_dep)
```

> R = En el año 2006 con 252 deportistas.

## 6. El campo NOC indica el país del ganador de la medalla. ¿Qué país puede presumir de haber ganado más medallas de oro en los juegos de invierno entre 1960 y 1996?

```{r}
df_pais <- subset(df_ol, df_ol$Year > 1959 & df_ol$Year < 1997, )
summary(df_pais$NOC)
```

> R = URS